臺灣臺中地方法院民事判決       
108年度中簡字第485號
原      告  王嵐    

訴訟代理人  王春生  
被      告  王秀玉  


上列當事人間請求遷讓房屋事件，本院於民國110年10月27日言
詞辯論終結，判決如下：
   主       文
被告應給付原告新臺幣441,360 元，及自民國109 年2 月15 日
起至清償日止，按週年利率百分之5 計算之利息。
原告其餘之訴駁回。
訴訟費用由被告負擔。
本判決原告勝訴部分得假執行。
    事實及理由
壹、程序事項
    按訴狀送達後，原告不得將原訴變更或追加他訴，但擴張或
    減縮應受判決事項之聲明者，不在此限，民事訴訟法第255
    條第1 項第3 款定有明文。本件原告起訴聲明原為：「1、
    被告應將門牌號碼臺中市○區○○路0000號房屋遷讓返還原告
    ，並應給付原告新臺幣（下同）391,066元及自起訴狀繕本
    送達翌日起至清償日止，按年息5％計算之利息。2.被告應自
    民國107年12月20日起至遷讓返還系爭房屋之日止，按月給
    付原告19,142元」；嗣因被告為業已搬遷，原告遂撤回對被
    告遷讓房屋之請求，僅主張被告於106年2月15日起至109年2
    月15日止應給付相當於租金之不當得利，並變更聲明為：「
    被告應給付原告443,448元，及自109年2月15日起至清償日
    止，按週年利率百分之5計算之利息。」，核屬減縮應受判
    決事項之聲明，合於前開規定。
貳、實體事項
一、原告主張：
　㈠門牌號碼臺中市○區○○路0000號未辦理保存登記之建物（下稱
    系爭建物)為訴外人即被告之父王化所有，於民國97年1月26
    日王化死亡後由其妻即訴外人王廖素珠繼承，其後於100年1
    2月1日則經遺產分割協議移轉予訴外人即被告之兄王聿均所
    有，王聿均又於106年2月8日將系爭建物所有權移轉予原告
    ；被告為王聿均之妹，於原告取得系爭建物所有權後，迄未
    將系爭建物返還原告，且繼續占用系爭建物，要屬無權占有
    ，並獲有相當於租金之不當得利，致原告受有無法使用收益
    系爭建物之損害。而被告已於本院108年度重訴字第437號返
    還土地案件中與訴外人趙栢丞調解成立，並於109年2月15日
    前遷出系爭建物，為此，爰依不當得利之法律關係，請求被
    告給付自106年2月15日起至109年2月15日止，相當於租金之
    不當得利共443,448元，並聲明：被告應給付原告443,448元
    ，及自109年2月15日起至清償日止，按週年利率百分之5計
    算之利息。
　㈡對被告答辯之陳述
　　被告前對原告提竊佔罪嫌之告訴，業經臺灣臺中地方檢察署
    以106年度偵字第30008號為不起訴處分確定，另被告抗辯其
    對系爭建物有繼承權存在乙節，亦經本院以108年度家繼簡
    字第47號、110年度家簡上字第3號判決駁回確定，則被告就
    系爭建物並無合法占有使用之權利，此外，被告已於本院10
    8年度重訴字第437號返還土地案件中與訴外人趙栢丞調解成
    立，並同意於109年2月15日前遷出系爭建物，是被告於原告
    取得系爭建物所有權後仍繼續占有使用系爭建物之事實要屬
    明確，被告否認原告就系爭建物之所有權存在及否認有占有
    使用系爭建物均非可採。
二、被告則以：　
  ㈠系爭門牌號碼上有多棟建物，原告主張被告占用部分為何尚
    屬未明，其中座落國有財產局所有之臺中市○區○○○○段00000
    0號及391-56地號土地上之木造部分是由王化興建（下稱系
    爭建物木造部分），另座落國防部所有之臺中市○區○○○○段0
    0000地號土地上之鋼鐵造建物則由被告自行出資興建（下稱
    系爭建物鐵皮部分），王聿均所占有使用者為系爭建物木造
    部分，被告則僅使用系爭建物鐵皮部分，未曾占用系爭建物
    木造部分，原告主張被告應自系爭建物木造部分遷出，並非
    可採。
　㈡此外，系爭建物為王化之遺產，由王聿均與被告等兄妹公同
    共有，然王聿均未得被告同意即將系爭建物贈與原告，並變
    更房屋稅籍，依民法第823條規定，該贈與行為自屬無效，
    原告並未取得系爭建物之所有權。此外，原告雖為系爭建物
    稅繳款人，然房屋稅籍之設定與房屋所有權之歸屬並無相涉
    ，無從據以判定原告為系爭建物之所有權人。再者，王聿均
    曾於106年8月9日書立承諾書指定系爭建物之管理使用權於
    其意外或死亡後由其子王威承受，並於107年6月6日書立聲
    明書指稱遭原告訴訟代理人王春生詐騙之情事，則系爭建物
    實乃王春生詐騙王聿均取得其印鑑後，擅自將房屋稅籍變更
    為原告，王聿均並無贈與系爭建物予原告之意，原告並未取
    得系爭建物之所有權或事實上處分權，自無權請求被告遷讓
    或主張被告受有不當得利。　
　㈢再者，被告自97年間經全體繼承人同意居住於系爭建物以照
    顧年老之母親王廖素珠，並非無權占有系爭建物，系爭建物
    之租金亦由被告繳納，被告確無不當得利之情事，依此，原
    告請求被告給付不當得利並無理由等語，資為抗辯，並聲明
    ：原告之訴駁回。　　
三、本院得心證之理由　
　㈠被告是否無權占有使用系爭建物？
　　按所有人對於無權占有或侵奪其所有物者，得請求返還之，
    民法第767條第1 項前段定有明文。又以無權占有為原因，
    請求返還房屋者，占有人對房屋所有權存在之事實無爭執，
    而僅以有權占有為抗辯者，房屋所有權人對其房屋遭無權占
    有之事實無舉證責任，占有人應就其取得占有係有正當權源
    之事實證明之。如不能證明，則應認原告之請求為有理由（
    最高法院85年度台上字第1120號、72年度台上字第1552號民
    事判決意旨參照）。
　1.查原告主張王化前向國有財產局承租臺中市○區○○○○段00000
    0號及391-56地號土地，並興建系爭建物，王化於97年1月26
    日死亡，其子女含被告、王聿銘、王瑞昌、王靚絨於97年3
    月11日以拋棄繼承權狀向臺灣臺中地方法院家事法庭表示拋
    棄繼承權，經臺灣臺中地方法院於97年3月25日准予備查，
    另王化之繼承人即配偶王廖素珠與王聿均就系爭建物於100
    年12月1日為遺產分割協議，協議內容為系爭建物由王聿均
    分配全部，其後王聿均則於106年2月8日將系爭建物贈與原
    告，並變更房屋稅籍納稅義務人為原告，原告現為系爭建物
    所有權人等節，業經原告提出本院家事法庭97年3月25日中
    院彥家允97繼666字第32232號函、遺產分割協議書、土地建
    築改良物所有權贈與移轉契約書、房屋稅籍紀錄表、契稅查
    定表、108年度房屋稅籍證明書、國有基地租賃契約書附卷
    可稽（本院卷88至91頁、95頁、97頁、99頁、101頁、107至
    110頁），本院依證據調查之結果，堪認原告之主張為真實
    。被告固抗辯與王聿均公同共有系爭建物，王聿均為得其同
    意贈與系爭建物予原告無效等語，然被告對系爭建物並無繼
    承權存在乙節，業經本院以108年度家繼字第47號判決、110
    年度家簡上字第3號判決、上訴駁回確定，有前開判決附卷
    可參（本院卷第315、343頁)，則被告此部分抗辯，即非可
    採。依此，王聿均因已取得系爭建物之所有權，自有處分之
    權限，原告主張受贈取得系爭建物所有權即屬有據。
　2.次查，「相對人（即被告）同意於民國109年2月15日前自臺
    中市○區○○○段000○0地號土地、門牌號碼南區建成路1773號
    遷出，並將系爭土地返還聲請人」等語，有本院108年中司
    移調字第366號調解程序筆錄（下稱系爭調解筆錄）附卷可
    參（本院卷第367頁），另證人趙栢丞於本院審理時證稱：
    我的職業為建築師，系爭調解筆錄所稱建物坐落於390-3、3
    91-55、391-56地號土地上，我是向國防部購買390-3號土地
    ，系爭調解筆錄所指被告應遷出之房屋坐落在390-3地號土
    地上，是木造屋，有兩層樓，我是在該屋客廳討論，每次去
    被告都說該屋是由她使用，目前都已經拆除，另鐵皮屋是在
    蓋在隔壁390-55地號土地上，也有占用到我買的土地，系爭
    木造屋與鐵皮屋相連，是木頭隔間，當時拆除時是沒有人的
    狀態，印象中108年底被告還沒有遷出，我在109年2月16日
    去現場查看時被告業已遷出等語(本院卷第424至477頁），
    再者，王聿均贈與原告之建物包含00000000000、000000000
    00○稅籍，前者面積271.8平方公尺、後者面積230.5平方公
    尺，有土地建築改良物所有權贈與移轉契約書附卷可參（本
    院卷第88至90頁）、另坐落臺中市○區○○路0000號建物，面
    積271.8平方公尺、為鋼鐵造，而坐落臺中市○區○○路0000號
    右邊之建物，面積則為230.5平方公尺，為鋼鐵造，有台中
    市政府地方稅務局房屋稅籍證明書在卷可查（本院卷第91、
    95頁），又原告向財政部國有財產署中區分署承租頂橋子頭
    段391-55、391-56土地，其上坐落2筆建成路1773號鐵皮屋
    、磚造鐵皮屋、棚架，面積分別為75平方公尺、45平方公尺
    ，則有81國基租字第BZ0000000000號國有基地租賃契約書附
    卷可考（本院卷第101頁），再參以系爭建物為一樓為水泥
    磚造、二樓為石棉瓦房屋，被告對於系爭建物坐落之位置亦
    未爭執，有本院勘驗筆錄附卷可參（本院卷第151頁），而
    被告發送予王聿均之簡訊亦稱：「你付清向我所借30萬元借
    款及付我20萬元之搬遷費，我搬離向國有財產局所承租的土
    地，你未依約定付清款項，我當然有權不搬遷，你若付清該
    50萬元，我即刻搬遷等語」，有簡訊影本附卷可憑（本院卷
    第393頁），準此，既王聿均贈與原告之建物包含臺中市○區
    ○○路0000號及其右方建物，且亦分別繳納房屋稅，亦分別向
    國有財產局租賃基地使用，堪認系爭建物結構即為上開文書
    所載稱之鐵皮屋、磚造鐵皮屋、棚架，況被告於簡訊稱將自
    「國有財產局承租之土地」搬離，並非自「國防部所有土地
    搬離，」堪認被告使用占有之建物並非坐落於國防部所有之
    土地，則被告抗辯王聿均取得王化興建之系爭建物為坐落於
    國有財產局所有土地上之木造部分，其使用部分則為坐落於
    國防部所有土地上之鐵皮屋部分等語，即屬無稽；依此，對
    照證人趙栢丞於本院審理時證稱鐵皮屋是蓋在391-55地號土
    地上等語，另被告於本院審理時亦自承：我很多東西都還放
    在系爭建物中，所以才會與趙栢丞成立調解筆錄等語(本院
    卷第427頁），則原告主張：被告占有使用之鐵皮屋即坐落
    原告受王聿均贈與臺中市南區頂橋子頭段391-55、391-56土
    地上，應屬可採。準此，本件原告取得系爭建物所有權後被
    告仍繼續使用系爭建物，已如前述，被告又未能舉證證明其
    有得對抗原告之占用權源，自屬無權占用系爭建物。
　㈡被告占有使用系爭建物是否受有不當得利？金額為何？
　1.次按無法律上之原因而受利益，致他人受損害者，應返還其
    利益，民法第179 條定有明文。而無權占有他人土地，受有
    相當於租金之利益，為社會通常之觀念（最高法院61年台上
     字第1695號民事判決要旨參照）。而房屋與土地相同，均
    得出租收益，無權占有他人房屋，基於同一法律理由，應同
    有上開見解之適用。查原告於106年2月15日取得系爭建物所
    有權後，被告仍繼續占有使用系爭建物，業如前述，依上開
    說明，被告無權占用系爭建物及其所坐落之土地而受有相當
    於租金之利益，致原告受有無法使用收益之損害，被告自應
    對原告負不當得利之返還義務。此外，被告於108年底前尚
    未自系爭建物搬遷，惟109年2月15日前則已搬遷完畢乙節，
    業經證人趙栢丞於本院審理時證述在卷（本院卷第427頁）
    ，則原告主張被告給付106年2月15日至109年2月15日止相當
    於租金之不當得利，即屬可採。　　
　2.查兩造同意以系爭建物108 年度課稅現值65,100元計算系爭
    建物相當於租金之不當得利（本院卷第427 頁）；另系爭建
    物所坐落土地乃經原告向國有財產局承租，租金每月6,835
    元，有國有基地租賃契約書附卷可參（本院卷第101頁）。
    依此，原告請求被告於106年2月15日起至109年2月15日止應
    給付原告相當於租金之不當得利為441,360 元（計算式：65
    100/12*36＋6835*36＝441360 ），即屬可採，逾此部分，尚
    屬無據。
　㈢又按給付有確定期限者，債務人自期限屆滿時起，負遲延責
    任。給付無確定期限者，債務人於債權人得請求給付時，經
    其催告而未為給付，自受催告時起，負遲延責任。其經債權
    人起訴而送達訴狀，或依督促程序送達支付命令，或為其他
    相類之行為者，與催告有同一之效力。民法第229 條第1 項
    、第2 項定有明文。又遲延之債務，以支付金錢為標的者，
    債權人得請求依法定利率計算之遲延利息。但約定利率較高
    者，仍從其約定利率。應付利息之債務，其利率未經約定，
    亦無法律可據者，週年利率為百分之5，民法第233 條第1項
    、第203 條亦有明文。本件原告對被告之不當得利請求權之
    債權，核屬無確定期限之給付，既經原告起訴而於108年1月
    24日寄存送達訴狀，有送達證書可憑（本院補字卷第69頁）
    ，被告迄未給付，當應負遲延責任。是原告請求自起訴狀繕
    本送達被告後之109年2月15日起至清償日止，按週年利率5%
    計算之法定遲延利息，核無不合。
四、綜上所述，原告依不當得利之法律關係，請求被告給付原告
    441,360 元，及自109年2 月15 日起至清償日止，按週年利
    率百分之5 計算之遲延利息，為有理由，應予准許，逾此部
    分，尚屬無據，應予駁回。
五、本判決係依民事訴訟法第427 條第1 項規定適用簡易訴訟程
    序，所為被告敗訴判決，應適用民事訴訟法第389 條第1 項
    第3 款之規定，依職權宣告假執行。
六、本件事證已臻明確，兩造其餘攻擊防禦方法，核與判決結果
    不生影響，爰不逐一論述。
七、訴訟費用負擔之依據：民事訴訟法第79條。 
中　　華　　民　　國　　110 　年　　11　　月　　24　　日
                  臺灣臺中地方法院臺中簡易庭
                                  法  官  陳航代
以上為正本，係照原本作成。
如不服本判決，應於送達後20日內，向本院提出上訴狀並表明上
訴理由，如於本判決宣示後送達前提起上訴者，應於判決送達後
20日內補提上訴理由書（須附繕本）。如委任律師提起上訴者，
應一併繳納上訴審裁判費。 
中　　華　　民　　國　　110 　年　　12　　月　　3 　　日
                                   書記官  廖鳳美